臺灣屏東地方法院民事判決　　　　　　　 93年度訴字第106號
原　　　告　巳○
訴訟代理人　丑○○
　　　　　　盧世欽律師
被　　　告　丙○○
　　　　　　己○○
　　　　　　乙○○
　　　　　　　　　　　號4樓
　　　　　　丁○○
　　　　　　戊○○
　　　　　　甲○○
被　　　告　辛○○
訴訟代理人　戌○○
被　　　告　子○○
　　　　　　　　　　　巷16弄.
　　　　　　癸○○
　　　　　　辰○○
兼上列3人共同
訴訟代理人　壬○○　　住同上
被　　　告　申○○　　住屏東縣.
　　　　　　庚○○　　住屏東縣.
兼訴訟
代　理　人　卯○○　　住同上
訴訟代理人　戌○○　　住同上
被　　　告　午○○　　住屏東縣.
　　　　　　未○○○○○○
　　　　　　　　　　　住高雄縣.
　　　　　　　　　　　12樓
　　　　　　寅○○○　住屏東縣.
訴訟代理人　酉○○　　住屏東縣.
上列當事人間請求分割共有物事件，本院於民國94年11月23日言
詞辯論終結，判決如下：
    主  文
被告丙○○、己○○、乙○○、丁○○、戊○○、甲○○應就其
被繼承人吳禎祥所遺坐落屏東縣高樹鄉○○段三六三地號、面積
四０四五平方公尺，應有部分七二分之六辦理繼承登記。
兩造共有之前項土地，依下列方式分割：如附圖所示Ａ部分，面
積六六七平方公尺分歸被告卯○○取得；如附圖所示Ｂ、Ｈ部分
，面積分別為九一平方公尺、四四一平方公尺，分歸被告辛○○
取得；如附圖所示Ｃ部分，面積一八０平方公尺，分歸被告申○○取得；如附圖所示Ｄ１部分，面積一五一平方公尺，分歸被告
癸○○取得；如附圖所示Ｄ２、Ｋ部分，面積分別為三四八平方
公尺、二二平方公尺，分歸被告子○○、壬○○按應有部分各二
分之一保持共有；如附圖所示Ｅ部分，面積一四二平方公尺，分
歸被告未○○○○○○取得；如附圖所示Ｆ部分，面積一九七平
方公尺，分歸被告寅○○○取得；如附圖所示Ｇ部分，面積一九
五平方公尺，分歸被告辰○○取得；如附圖所示Ｉ１部分，面積
三三八平方公尺，分歸被告庚○○取得；如附圖所示Ｉ２部分，
面積二０五平方公尺，分歸被告午○○取得；如附圖所示Ｌ部分
，面積三九七平方公尺，分歸原告巳○取得；如附圖所示Ｍ部分
，面積三０七平方公尺，分歸被告丙○○、己○○、乙○○、丁○○、戊○○、甲○○公同共有；如附圖所示Ｊ部分，面積三六
四平方公尺，由兩造按原應有部分比例保持共有。
兩造相互補償金額如附表一所示。
訴訟費用由兩造按附表二比附負擔。
    事實及理由
一、本件被告丙○○、己○○、乙○○、丁○○、戊○○、甲○○、子○○、癸○○、辰○○、壬○○、午○○、未○○○○○○未於最後言詞辯論期日到場，核無民事訴訟法第386
    條各款所列情形，爰依原告聲請，由其一造辯論而為判決。
二、原告主張：
    坐落屏東縣高樹鄉○○段363 地號、地目建、面積4045平方
    公尺土地係兩造所共有，兩造應有部分如附表二所示。按本
    件共有物並無因物之使用目的有不能分割之情形，亦未訂有
    不分割之期限，茲系爭土地前雖曾經協議，惟因全體共有人
    並未共同參與協議，且協議時意見不一，致協議不成立，復
    共有人吳禎祥死亡後尚未辦繼承登記，為土地經濟效益，及
    確定符合各人應有部分，爰依民法第823 條、第824 條之規
    定請求裁判分割。又共有人吳禎祥於93年12月21日死亡，其
    繼承人為丙○○、己○○、乙○○、丁○○、戊○○、甲○○等6 人，自應先命渠等辦理繼承登記，俾利分割。並聲明
    ：(一)如主文第1 項所示。(二)兩造共有系爭土地分割方法如附
    圖所示。
三、被告午○○、子○○、壬○○未於最後言詞辯論期日到場，
    據其以前之陳述及辛○○、卯○○、申○○、庚○○、寅○○○之陳述均以：同意原告所提如附圖所示之分割方法等語
    。被告丙○○、己○○、乙○○、丁○○、戊○○、甲○○
    、黃秋里則均未言詞辯論期日到場，亦未提出任何書狀作何
    聲明或陳述。
四、法院之判斷：
(一)、查原共有人吳禎祥於93年12月21日死亡，其繼承人為被告丙○○、己○○、乙○○、丁○○、戊○○、甲○○等情，業
    據原告提出各該被告之戶籍登記謄本及繼承系統表在卷可稽
    ，且各該被告亦未就其被繼承人所有之系爭土地應有部分辦
    理繼承登記，此有土地登記簿謄本在卷可稽，是原告此部分
    所訴尚無不合，應予准許，爰判決如主文第1 項所示。
(二)、按共有人得隨時請求分割共有物，但因物之使用目的不能分
    割或契約定有不可分割之期限者，不在此限；又共有物之分
    割，依共有人協議之方法行之，分割之方法不能協議者，法
    院得依任何共有人之聲請，以原物分配於各共有人，民法第
    823 條第1 項、第824 條第1 項、第2 項第1 款分別定有明
    文。查兩造共有之系爭土地，兩造之應有部分如附表二所示
    。兩造間就系爭土地並無不分割之約定，復無法達成分割協
    議，又系爭土地地目為建，依其使用目的並非不能分割之事
    實，業據原告提出土地登記簿謄本1 件為證，並經本院潮州
    簡易庭調解不成立，到庭被告亦不爭執，揆諸上開規定，原
    告請求裁判分割系爭土地，洵屬有據，應予准許。
(三)、按請求共有物之分割，應由法院依民法第824 條命為適當之
    分配，不受當事人主張之拘束；又分割共有物時，法院應參
    酌當事人之聲明、共有物之性質、經濟效用及全體共有人利
    益等公平決之，有最高法院49年台上字第2569號、55年台上
    字第1982號判例可資參照。經查，系爭土地之使用現況為：
    如附圖所示Ａ部分有一鋼骨結構鐵皮屋，為被告卯○○所建
    造使用；B 部分為私設道路供通行使用；C 部分上有加強磚
    造二層樓房1 棟，為被告申○○所建造使用；Ｄ１及Ｄ２部
    分上有加強磚造二層樓房1 棟、後有鐵皮屋，東側有土造平
    房1 棟，為被告子○○、癸○○使用；Ｅ部分為空地；F 部
    分上有房屋1 棟，一層為磚造，二層為加蓋鐵皮屋，為被告
    寅○○○使用；Ｇ部分上有磚造樓房1 棟，為被告辰○○所
    建造；H 部分上有加強磚造樓房1 棟，為被告辛○○所建造
    使用；I １部分有加強磚造樓房1 棟，為被告庚○○使用；
    Ｉ２部分有加強磚造樓房1 棟，為被告午○○使用；J 部分
    為通行道路；Ｌ部分上有磚造平房3 棟，為原告巳○使用；
    Ｍ部分上有磚造樓房1 棟，廢棄豬舍1 間，為共有人吳禎祥
    使用等情，有本院勘驗筆錄（見本院卷第149 頁至153 頁）
    及照片在卷可稽，自堪信為真實。是以，如附圖所示之分割
    方法，符合共有人之使用現況及整體經濟效益，且到庭之被
    告均同意此分割方法。本院審酌系爭土地之現有使用狀況、
    位置、與公路有無聯絡，及全體系爭土地共有人之分割利益
    ，並考量共有人之意願及應有部分面積等情，認本件系爭土
    地應判決如主文第2 項所示。
(四)、按法院裁判分割共有物，除應斟酌各共有人之利害關係，及
    共有物之性質外，尚應斟酌共有物之價格，倘共有人中有不
    能按其應有部分受分配，或所受分配之不動產，其價格不相
    當時，法院非不得命以金錢補償之。又共有物之原物分割，
    依民法第825 條規定觀之，係各共有人就存在於共有物全部
    之應有部分互相移轉，使各共有人取得各自分得部分之單獨
    所有權。故原物分割而應以金錢為補償者，倘分得價值較高
    及分得價值較低之共有人均為多數時，該每一分得價值較高
    之共有人即應就其補償金額對於分得價值較低之共有人全體
    為補償，並依各該短少部分之比例，定其給付金額，方符共
    有物原物分割為共有物應有部分互相移轉之本旨，有最高法
    院57年台上字第2117號判例及85年台上字第2676號判例可資
    參照。經查，依附圖所示分割結果，兩造分得之面積各有增
    減，且各該土地位置、地形狀況、鄰路情形等致使各該土地
    價值有差異，依前開判例意旨，自應就其價值為斟酌並定互
    為補償之方法。經到庭之被告共同協議，認應以每平方公尺
    新台幣（下同）1500元互為補償（見本院卷第184 頁），本
    院認該系爭土地公告現值為每平方公尺1500元，於尊重當事
    人意願及考量系爭土地之價值，認以每平方公尺1500元為補
    償，尚屬公允，是認兩造應互相補償之方式，判決如主文第
    3 項所示。
五、結論：原告之訴為有理由，依民事訴訟法第 385 條第 1 項
    前段、第78條、第80條之1 、第85條第2 項，判決如主文。
中　　華　　民　　國　　94　　年　　11　　月　　30　　日
                  民事第二庭   審判長法  官  阮世賢
                                     法  官  涂春生
                                     法　官　吳思怡
正本係照原本作成。
如對判決上訴，須於判決送達後20日內向本院提出上訴狀，其未
表明上訴理由者，應於提出上訴後20日內向本院補提理由書狀（
均須按他造當事人之人數附繕本）。
                                     書記官　劉音利
中　　華　　民　　國　　94　　年　　11　　月　　30　　日
  附表一
                          單位：元（小數點以下四捨五入）
┌────┬────┬────┬────┬────┬────┐
│  受補償│        │        │        │        │        │
│   ＼   │  巳○  │ 辰○○ │ 庚○○ │ 癸○○ │  合計  │
│應補償  │        │        │        │        │        │
├────┼────┼────┼────┼────┼────┤
│ 辛○○ │ 33,517 │ 26,601 │ 37,773 │ 10,108 │107,999 │
├────┼────┼────┼────┼────┼────┤
│ 子○○ │        │        │        │        │        │
│ 壬○○ │ 13,966 │ 11,084 │ 15,739 │  4,212 │ 45,001 │
├────┼────┼────┼────┼────┼────┤
│ 申○○ │ 13,500 │ 10,714 │ 15,214 │  4,071 │ 43,499 │
├────┼────┼────┼────┼────┼────┤
│ 黃秋里 │  2,328 │  1,847 │  2,623 │    702 │  7,500 │
├────┼────┼────┼────┼────┼────┤
│ 卯○○ │ 25,138 │ 19,951 │ 28,330 │  7,581 │ 81,000 │
├────┼────┼────┼────┼────┼────┤
│寅○○○│  6,052 │  4,803 │  6,820 │  1,825 │ 19,500 │
├────┼────┼────┼────┼────┼────┤
│  合計  │ 94,501 │ 75,000 │106,499 │ 28,499 │304,499 │
└────┴────┴────┴────┴────┴────┘
                                       註：1,500元/平方公尺
  附表二
  ┌───────┬───────────┬───────┐
  │所有權人      │應有部分              │備註          │
  ├───────┼───────────┼───────┤
  │辛○○        │3/24                  │              │
  ├───────┼───────────┼───────┤
  │子○○        │831/18000             │              │
  ├───────┼───────────┼───────┤
  │壬○○        │831/18000             │              │
  ├───────┼───────────┼───────┤
  │癸○○        │831/18000             │              │
  ├───────┼───────────┼───────┤
  │申○○        │738/18000             │              │
  ├───────┼───────────┼───────┤
  │巳○          │3/24                  │              │
  ├───────┼───────────┼───────┤
  │辰○○        │400/6000              │              │
  ├───────┼───────────┼───────┤
  │庚○○        │1/9                   │              │
  ├───────┼───────────┼───────┤
  │午○○        │1/18                  │              │
  ├───────┼───────────┼───────┤
  │未○○○○○○│223/6000              │              │
  ├───────┼───────────┼───────┤
  │卯○○        │4/24                  │              │
  ├───────┼───────────┼───────┤
  │寅○○○      │300/6000              │              │
  ├───────┼───────────┼───────┤
  │丙○○、己○○│6/72                  │連帶負擔      │
  │、乙○○、吳憲│                      │              │
  │民、戊○○、吳│                      │              │
  │佳珊（被繼承人│                      │              │
  │為吳禎祥）    │                      │              │
  └───────┴───────────┴───────┘
